臺灣高等法院臺中分院刑事判決　　　　 96年度上易字第463號
上　訴　人
即　被　告　己○○
上列上訴人因詐欺案件，不服臺灣臺中地方法院95年度易字第
1321號中華民國95年12月14日第一審判決（起訴案號：臺灣臺中
地方法院檢察署95年度偵字第4710、9058號；移送併辦案號：
臺灣臺南地方法院檢察署95年度偵字第2571號、臺灣臺中地方法
院檢察署95年度偵字第10276、21899號），提起上訴及移送併辦
（臺灣臺中地方法院檢察署95年度偵字第22204號），本院判決
如下：
    主  文
原判決撤銷。
己○○幫助連續意圖為自己不法之所有，以詐術使人將本人之物
交付，累犯，處有期徒刑陸月，如易科罰金，以銀元佰元即新
臺幣玖佰元折算壹日。
    事  實
一、己○○前曾因偽造文書等案件，經台灣台中地方法院於民國
    九十年七月十一日以九十年度易緝字第七六號判處有期徒刑
    五月，於九十年八月八日確定，嗣於九十年九月二十日易科
    罰金執行完畢，猶不知悔改，與丙○○（另案審結）原為同
    居關係，明知丙○○基於意圖為自己不法有之概括犯意，以
    向不特定路人搭訕佯稱有低價電腦欲出售，使人陷於錯誤而
    交付財物之方式詐取他人錢財，仍基於幫助丙○○詐欺取財
    之犯意，仍於九十四年四月二十二日至同年七月間某日（移
    送併辦意旨書誤為自九十二年六月間某日起提供上開車輛）
    ，在不詳地點，將其名下車牌號碼５４９７－ＦＸ號自用小
    客車及所申租0000000000號行動電話門號，交給丙○○使用
    ，充作丙○○向他人詐欺取財之工具。嗣丙○○即基於意圖
    為自己不法所有之概括犯意，先後為下列行為：
（一）丙○○於九十四年七月十日下午三時三十分許，駕駛上開
      自用小客車，行經臺南市○區○○路三段國立成功大學校
      區側門旁，見甲○○停妥機車走出側門，即假稱因國立成
      功大學資訊工程系向其購買電腦要送貨問路為由搭訕，並
      佯稱其做電腦地下買賣，不能讓警方知悉故將電腦放在另
      一輛貨車上，詢問甲○○是否要購買，致甲○○陷於錯誤
      ，與丙○○討價還價後，表示欲以新臺幣（下同）五千元
      購買電腦一臺，並於同日下午四時許在臺南市○區○○路
      二八號麥當勞前交付五千元，丙○○即詐稱請甲○○回至
      臺南市○區○○○段停車處等候待其取貨交付，遂駕車離
      去，甲○○久候二十分鐘後未見丙○○載送電腦前來，始
      知受騙。
（二）丙○○於九十四年九月四日晚間十時四十五分許，駕駛上
      開自用小客車至臺中市○區○○路與學士路口之停車場內
      ，向壬○○搭訕，並提出電腦型錄供壬○○選購，訛稱型
      錄上價值八萬元之華碩電腦，現因其缺錢故僅賣二萬五千
      元，壬○○因貪圖低價誤信為真而陷於錯誤，同意以二萬
      五千元之價格購買，並至自動櫃員機提領一萬元，連同身
      上已有之一萬五千元，共交付丙○○二萬五千元，丙○○
      即詐稱請壬○○回至上開停車場等候待其取貨交付，並留
      下0000000000號行動電話門號以供聯絡，遂駕車離去，嗣
      壬○○久候未見丙○○載送電腦前來，且撥打上開行動電
      話門號竟進入語音信箱，始知受騙。
（三）丙○○於九十四年九月十日下午二時許，駕駛上開自用小
      客車至乙○○在臺中縣大雅鄉○○○路四四三號所開設之
      電腦維修公司，向乙○○謊稱其家中電腦壞掉，需請乙○○前往維修，乙○○不疑有他，即搭乘丙○○所駕駛上開
      自用小客車，擬前往維修，途經臺中縣大雅鄉○○○路與
      中清南路口處，丙○○將車停在路旁，向乙○○佯稱：其
      實不是要請乙○○前往維修電腦，而係有走私水貨電腦擬
      出售，問乙○○是否購買等語，使乙○○陷於錯誤，同意
      以五千元購買該電腦，俟乙○○交付五千元後，丙○○要
      求乙○○先回公司等候其取貨交付，並留下0000000000號
      行動電話門號以供聯絡，惟乙○○久候多時，未見丙○○
      將所購買電腦送至公司，始知受騙。
（四）丙○○於九十四年十一月四日下午四時四十分許，駕駛上
      開自用小客車，行駛至臺中縣大里市○○○路二七號前，
      自稱「蔡大哥」，向甫欲進入工業七路二七號之戊○○問
      路搭訕，佯稱有走私電腦欲低價出售，並提出型錄供戊○○選購，戊○○因貪圖低價誤信為真，同意以四千元購買
      筆記型電腦一臺，丙○○即將戊○○載往臺中縣大里市○○路與工業十二路口，由戊○○在該路口所設之自動櫃員
      機提領四千元交付丙○○，丙○○取得款項後，旋詐稱需
      至附近拿取電腦，要求戊○○在場等候，且為取信於戊○○，由戊○○記下其所駕駛之上開自用小客車車號及其使
      用之0000000000號行動電話門號，即駕車離去。嗣戊○○
      久候未見丙○○返回交貨，撥打上開行動電話門號竟已關
      機，戊○○始知受騙。
（五）丙○○於九十四年十二月十二日晚間七時三十分許，駕駛
      上開自用小客車，行經臺中市○區○○○路八○一號，自
      稱其為「川哥」，向庚○○假稱欲往臺中市○區○○路銷
      售電腦設備而問路為由搭訕，並佯稱其車內有全新電腦出
      售，致庚○○陷於錯誤，表示欲以每臺一萬元之價格，購
      買二臺電腦，丙○○即載庚○○至臺中市○區○○路之福
      平里郵局，由庚○○提領二萬元交給丙○○，丙○○旋訛
      稱先前往取貨而駕車離去，嗣庚○○久候未見丙○○載送
      電腦前來，始知受騙。
（六）丙○○於九十五年六月八日晚上十二時許，駕駛上開自小
      客車至辛○○上班之臺中市○○區○○路64號「博登藥局
      」，向辛○○佯稱欲出售中古電腦，經辛○○表示需考慮
      後，復於同年月十日晚間十一時許再次至該處對辛○○訛
      詐，使之陷於錯誤，在店內交付五千元與丙○○，而由辛○○之友人詹茂源則搭乘丙○○駕駛之上開車輛取貨，詹
      茂源亦因此陷於錯誤，在車上交付一萬二千元與丙○○。
      嗣丙○○對詹茂源佯稱「你下車，我到前面取貨」，待詹
      茂源下車後，旋即驅車逃逸，辛○○及詹茂源始知受騙，
二、案經臺中縣警察局霧峰分局移送臺灣臺中地方法院檢察署檢
    察官偵查起訴，及甲○○訴由臺南市警察局第一分局移送臺
    灣臺南地方法院檢察署檢察官移送併辦，暨臺中縣警察局豐
    原分局、臺中市警察局第三分局、第六分局報請臺灣臺中地
    方法院檢察署檢察官移送併辦。
    理    由
一、訊據被告己○○固坦承於上開時間，將其名下車牌號碼５４
    ９７－ＦＸ號自用小客車及所申租0000000000號行動電話門
    號，交給同案被告丙○○使用等情不諱，惟矢口否認有何幫
    助詐欺取財之犯行，辯稱：其與丙○○同居本來財物就是共
    有使用，上開自用小客車是丙○○出錢購買，只是用其名字
    登記，又丙○○說他的行動電話遺失，所以將登記於其名下
    之0000000000號行動電話門號交給丙○○使用，而該上開自
    用小客車之燃料稅、牌照稅及上開行動電話門號的電信費用
    帳單都是寄到臺中市○區○○街三八巷一弄十五號由其繳納
    ，其不知道丙○○在外面做什麼事情，且其都沒有在場參與
    ，其行為不算幫助詐欺取財云云。惟查：
（一）同案被告丙○○施用上開詐術使告訴人甲○○、證人壬○○及被害人乙○○、戊○○、庚○○、辛○○陷於錯誤，
      而分別交付五千元、二萬五千元、五千元、四千元、二萬
      元、一萬七千元之事實，業據證人壬○○於偵訊時結證屬
      實，且證人壬○○之證詞，無顯不可信之情況，依刑事訴
      訟法第一百五十九條之一第二項規定，得為證據使用，且
      經告訴人甲○○及被害人乙○○、庚○○、辛○○於警詢
      時指述明確，及被害人戊○○於警詢時、偵訊中指稱綦詳
      ，而被告己○○於本院審理時，對告訴人甲○○及被害人
      乙○○、庚○○、辛○○於警詢時，暨被害人戊○○於警
      詢時、偵訊中所為陳述之證據能力表示沒有意見，依刑事
      訴訟法第一百五十九條之五第一項規定，告訴人甲○○及
      被害人乙○○、庚○○、辛○○於警詢時之陳述，暨被害
      人戊○○於警詢時、偵訊中所為陳述，應均具有證據能力
      ，復有中國信託自動櫃員機交易明細、大里市農會自動櫃
      員機交易明細表各一份在卷可稽，可知同案被告丙○○確
      有對告訴人甲○○、證人壬○○及被害人乙○○、戊○○
      、庚○○、辛○○施用詐術以詐欺取得財物之犯行。
（二）被告己○○前於九十年間，曾因將登記在其名下之車牌號
      碼ＱＣ－６９４２號自用小客車交由同案被告丙○○使用
      ，由同案被告丙○○駕駛該車在九十年四月二十七日詐騙
      案外人陳盈洲交付二臺舊電腦、一具手機及二千元得逞，
      嗣被告己○○經臺灣臺中地方法院檢察署檢察官以罪證不
      足為由而於九十一年二月二十二日以九十一年度偵字第二
      五○五號為不起訴處分；又於九十二年間，被告己○○因
      將登記在其名下之車牌號碼５４９７－ＦＸ號自用小客車
      及0000000000行動電話門號交給同案被告丙○○使用，由
      同案被告丙○○於九十二年十月二十一日駕駛該車及以該
      行動電話門號取信案外人潘鴻至訛稱欲出售筆記型電腦一
      臺，使案外人潘鴻至陷於錯誤而交付一萬五千元，嗣經臺
      灣桃園地方法院檢察署檢察官以罪證不足而於九十三年十
      月三十一日以九十三年度偵緝字第七○二號對被告己○○
      為不起訴處分；再於九十二年間，被告己○○因將登記在
      其名下之車牌號碼５４９７－ＦＸ號自用小客車交給同案
      被告丙○○使用，由同案被告丙○○於九十二年十一月二
      十八日駕駛該車佯稱欲出售手提電腦詐騙案外人張振榮交
      付一萬五千元得逞，嗣經臺灣臺中地方法院檢察署檢察官
      以罪證不足而於九十三年十月十二日以九十三年度偵緝字
      第四六七號對被告己○○為不起訴處分；復於九十三年間
      ，被告己○○因將登記在其名下之車牌號碼５４９７－Ｆ
      Ｘ號自用小客車及0000000000行動電話門號交給同案被告
      丙○○使用，由同案被告丙○○於九十三年八月二十一日
      駕駛該車及以該行動電話門號取信案外人曾富昭佯稱出售
      筆記型電腦一臺，使案外人曾富昭陷於錯誤而交付三千元
      ，嗣經臺灣臺中地方法院檢察署檢察官以罪證不足而於九
      十三年五月十五日以九十三年度偵字第一九五六四號對被
      告己○○為不起訴處分，此有上開不起訴處分書共四份存
      卷足憑。則被告己○○自九十一年起至九十三年間止，歷
      經四次警、偵程序，對於同案被告丙○○係利用其所提供
      之自用小客車車牌號碼及行動電話門號以取信他人之手法
      ，佯稱有低價電腦出售，利用他人貪小便宜之心態致陷於
      錯誤而交付金錢之詐騙方式，應知之甚明。是被告己○○
      辯稱：其不知丙○○在外面做什麼事情，其都沒有在場參
      與云云，顯係避重就輕之詞而無可採。
（三）被告己○○於上開四案件獲不起訴處分後，不思與同案被
      告丙○○劃清財產使用之分際，猶任由同案被告丙○○使
      用登記在其名下之車牌號碼５４９７－ＦＸ號自用小客車
      ，復於九十四年四月二十二日申請0000000000行動電話門
      號後交給同案被告丙○○使用，且被告己○○復自承上開
      自用小客車之燃料稅、牌照稅及行動電話門號的電信費用
      帳單都是寄到臺中市○區○○街三八巷一弄十五號由其繳
      納等情無訛，此有車號查詢汽車車籍、中華電信股份有限
      公司南臺中營運處行動電話業務（租用／異動）申請書各
      一份存卷可佐，顯見被告己○○於知悉同案被告丙○○利
      用其名下之自用小客車及行動電話門號，在九十一年至九
      十三年間作為詐騙他人之工具後，仍於九十四年四月二十
      二日至同年七月間某日起，繼續提供車牌號碼５４９７－
      ＦＸ號自用小客車及所申租之0000000000行動電話門號給
      同案被告丙○○使用，其有幫助同案被告丙○○詐欺取財
      之行為，甚為明確。
（四）況觀之0000000000行動電話門號於九十四年十一月四日之
      通聯記錄（見臺灣臺中地方法院檢察署九十五年度偵字第
      四七一○號偵查卷宗第九至十頁），可知同案被告丙○○
      於九十四年十一月四日詐騙被害人戊○○之前後，與被告
      己○○所使用之0000000000行動電話門號均有多次聯絡；
      而被告己○○則於本院九十五年六月二十六日行準備程序
      時坦認：門號0000000000是其使用的行動電話，該日丙○○係為探望二人所生之小孩及拿給其生活費，所以有用電
      話聯絡等語明確，益徵被告己○○容任同案被告丙○○使
      用登記在其名下之自用小客車及行動電話門號，以換取同
      案被告丙○○詐騙所得甚明。
（五）證人即同案被告丙○○於本院審理時固結證稱：有使用被
      告己○○之行動電話，及使用其自己所出錢、登記被告己○○名義之汽車，其在外行為被告己○○均未在場等語，
      但證人丙○○甫與被告己○○結婚，並已先育有子女，此
      據被告己○○及證人丙○○敘明，證人丙○○所述，難免
      偏頗，不能遽信，且被告己○○於上開四案件獲不起訴處
      分後，早已知悉同案被告丙○○係利用其所提供之自用小
      客車車牌號碼及行動電話門號以取信他人之手法，佯稱有
      低價電腦出售，利用他人貪小便宜之心態致陷於錯誤而交
      付金錢之詐騙方式等情，已如上述，自不能以證人丙○○
      之上開陳述而為有利被告之認定。
（六）綜上，被告己○○上開所辯，均與常情不符。其有幫助同
      案被告丙○○詐欺取財之犯行，事證明確，洵堪認定。
二、被告己○○行為後，刑法業於九十四年一月七日修正，於同
    年二月二日公布，並於九十五年七月一日施行。按行為後法
    律有變更者，適用行為時之法律，但行為後之法律有利於行
    為人者，適用最有利於行為人之法律，修正後即現行刑法第
    二條第一項定有明文。刑法第三百三十九條第一項詐欺取財
    罪，其罰金刑之法定刑原為得科或併科銀元一千元以下罰金
    ，依修正後刑法施行法增訂第一條之一：「中華民國九十四
    年一月七日刑法修正施行後，刑法分則編所定罰金之貨幣單
    位為新臺幣。九十四年一月七日刑法修正時，刑法分則編未
    修正之條文定有罰金者，自九十四年一月七日刑法修正施行
    後，就其所定數額提高為三十倍。但七十二年六月二十六日
    至九十四年一月七日新增或修正之條文，就其所定數額提高
    為三倍」及刑法第三十三條第五款修正為：「主刑之種類如
    下：五、罰金：新臺幣一千元以上，以百元計算之」等規定
    觀之，依修正後之法律，刑法第三百三十九條第一項詐欺取
    財罪所得科處之罰金刑最高為新臺幣三萬元、最低為新臺幣
    一千元，然依被告己○○行為時之刑罰法律，即罰金罰鍰提
    高標準條例第一條前段規定之提高倍數十倍及修正前刑法第
    三十三條第五款規定之罰金最低額一元計算，則刑法第三百
    三十九條第一項之詐欺取財罪所得科處之罰金最高額仍為新
    臺幣三萬元，然最低額僅為新臺幣三十元。因此，比較上述
    修正前、後之刑罰法律，自以被告己○○行為時關於科處罰
    金刑之法律較有利於被告己○○，自應適用其行為時之法律
    ，即修正前刑法之相關規定及予以論處，先予敘明。
三、按連續幫助與幫助連續為不同之犯罪態樣，如基於概括犯意
    ，多次幫助他人犯罪，為連續幫助，該幫助者有多次犯罪行
    為；如以一幫助行為，幫助他人連續犯罪，則為幫助連續，
    就幫助犯而言，僅有一次犯罪行為。查被告己○○基於幫助
    同案被告丙○○犯罪之意思，提供其名下車號５４９７－Ｆ
    Ｘ號自用小客車及所申租0000000000號行動電話門號給同案
    被告丙○○使用，同案被告丙○○多次施用上開詐術，致告
    訴人甲○○及被害人壬○○、乙○○、戊○○、庚○○、辛○○陷於錯誤，而分別交付前開現金，核同案被告丙○○所
    為，係連續犯刑法第三百三十九條第一項之詐欺取財罪。被
    告己○○雖並未參與詐欺取財之犯行，然其顯係就同案被告
    丙○○之犯罪加以助力，參與刑法第三百三十九條第一項構
    成要件以外之行為，核其行為，係犯刑法第三十條第一項、
    第三百三十九條第一項之詐欺取財罪之幫助犯。且：
（一）公訴意旨就被告己○○提供其名下車號５４９７－ＦＸ號
      自用小客車及所申租0000000000號行動電話門號幫助同案
      被告丙○○詐騙告訴人甲○○及被害人壬○○、乙○○、
      庚○○、辛○○之犯行，雖未經起訴書記載，惟本院認此
      部分與檢察官起訴經判決有罪部分有實質上一罪關係存在
      ，且經檢察官就告訴人甲○○及被害人乙○○、庚○○、
      辛○○部分請求併案審理，依審判不可分原則，本院自應
      加以審理。
（二）被告己○○前曾因偽造文書等案件，經台灣台中地方法院
      於九十年七月十一日以九十年度易緝字第七六號判處有期
      徒刑五月，於九十年八月八日確定，嗣於九十年九月二十
      日易科罰金執行完畢之事實，有臺灣高等法院被告前案紀
      錄表及臺灣臺中地方法院檢察署刑案資料查註紀錄表各一
      份在卷可佐，而被告己○○行為後，刑法第四十七條關於
      累犯之規定亦有修正，其於五年內再故意犯本件有期徒刑
      以上之罪，不論依修正前之刑法第四十七條，或修正後之
      刑法第四十七條第一項之規定，均構成累犯，對被告己○○而言，並無有利或不利之情形，自不生新舊法比較之問
      題，應逕依修正前之刑法第四十七條規定，論以累犯，並
      加重其刑。
（三）另關於刑法第三十條幫助犯原規定為：「幫助他人犯罪者
      ，為從犯。雖他人不知幫助之情者，亦同。從犯之處罰，
      得按正犯之刑減輕之。」，修正施行後則規定為：「幫助
      他人實行犯罪行為者，為幫助犯。雖他人不知幫助之情者
      ，亦同。幫助犯之處罰，得按正犯之刑減輕之。」修正後
      之規定，為文字之修正，非屬法律變更。應依一般法律適
      用原則，適用裁判時法，即適用修正後刑法第三十條有關
      於幫助犯之規定（最高法院九十五年第八次、第二十一次
      刑事庭會議決議參照）。被告己○○單純提供其名下車號
      ５４９７－ＦＸ號自用小客車及所申租0000000000號行動
      電話門號給同案被告丙○○使用，作為同案被告丙○○詐
      欺取財之工具，既評價為幫助詐欺取財的行為，應適用修
      正後刑法第三十條第二項規定，對被告己○○之行為，依
      正犯之刑減輕之，並依刑法第七十一條第一項規定先加後
      減之。
（四）原審對被告己○○論罪科刑，固非無見，惟查：原審未及
      審酌上訴後移送併辦之上開被害人辛○○部分，致此部分
      認定事實、適用法律有所違誤。上訴人即被告己○○以否
      認犯行為由上訴，逕指摘原判決不當，雖無理由，惟原判
      決既有上述可議之處，仍屬無可維持，本院應將原判決撤
      銷改判。爰審酌被告己○○素行不佳，於獲得前開四次不
　　　起訴處分後，與同案被告丙○○財務往來時，猶不知謹慎
　　　警惕，竟仍提供其名下車號５４９７－ＦＸ號自用小客車
  　　及所申租0000000000號行動電話門號給同案被告丙○○使
    　用，非惟幫助同案被告丙○○遂行詐欺取財目的，同時使
      其得以隱匿真實身分，減少遭查獲之風險，愈使其肆無忌
      憚，加深犯罪之猖獗，且本案告訴人甲○○及被害人壬○○、乙○○、戊○○、庚○○、辛○○確因遭詐騙而分別
      受有五千元、二萬五千元、五千元、四千元、二萬元、一
      萬七千元之損害，被告己○○迄未與之達成民事和解，且
      飾詞否認犯行，毫無悔意，惟念及被告己○○本身並未實
      際參與本案詐欺取財之犯行，責難性較小等一切情狀，量
      處如主文第二項所示之刑。
（五）再被告己○○行為後，刑法第四十一條第一項前段亦有修
      正，被告己○○行為時，依修正前刑法第四十一條第一項
      前段、罰金罰鍰提高標準條例第二條（現已刪除）之規定
      ，有期徒刑、拘役易科罰金之折算標準，原以銀元一百元
      、二百元、三百元折算一日，經折算為新臺幣後，應以新
      臺幣三百元、六百元、九百元折算一日，而刑法第四十一
      條第一項前段修正後，則規定為以新臺幣一千元、二千元
      或三千元折算一日，此因屬科刑規範事項之變更，其折算
      標準為裁判時所應諭知，自有就新舊法規定比較之必要，
      經比較新舊法結果，以被告己○○行為時關於易科罰金之
      規定，較有利於被告己○○，故本案應依修正前刑法第四
      十一條第一項前段及修正刪除前罰金罰鍰提高標準條例第
      二條之規定，對被告己○○諭知易科罰金之折算標準。
據上論結，應依刑事訴訟法第三百六十九條第一項前段、第三百
六十四條、第二百九十九條第一項前段，刑法第二條第一項前段
、第三百三十九條第一項、修正後第三十條第二項、修正前第三
十三條第五款、修正前第四十七條、修正前第四十一條第一項前
段，罰金罰鍰提高標準條例第一條前段、修正前第二條，判決如
主文。
本案經檢察官丁○○到庭執行職務。
中　　華　　民　　國　　96　　年　　5 　　月　　8 　　日
            刑事第九庭  審判長法　官　陳  筱  珮
                              法　官　趙  春  碧
                              法　官　余  仕  明
上列正本證明與原本無異。
不得上訴。
                              書記官  林  玉  惠
中　　華　　民　　國　　96　　年　　5 　　月　　9  　 日
